臺灣臺中地方法院刑事判決　　　　　　　　　　　　九十一年度訴字第一四一一號
　　公　訴　人　臺灣臺中地方法院檢察署檢察官
　　被　　　告　丙○○
　　選任辯護人　賈俊益律師
　　被　　　告　甲○○
　　　　　　　　丁○○
右列被告因違反期貨交易法案件，經檢察官提起公訴（九十年度偵字第一四二一五號
），本院判決如左：
    主  文
丙○○、甲○○、丁○○均無罪。
    理  由
一、公訴意旨略以：被告丙○○、甲○○、丁○○均受雇於李國憲（經臺灣高等法院
    臺中分院於九十年十二月五日以八十八年度上訴字第一四二六號判處有期徒刑一
    年，現上訴於最高法院審理中），為台中市○○路○段三四五號十三樓之二「福
    偉行」之職員（被告丙○○已於九十年一月離職）。其等均明知未經主管機關許
    可，不得擅自經營「外幣保證金交易」之顧問、仲介、及經理業務，乃竟與李國
    憲基於共同之犯意聯絡，引介告訴人乙○○等不特定客戶，與澳門匯創金融商品
    顧問有限公司（WELL CREATE INVESTMENT LTD）（以下簡稱為匯創公司）簽訂外
    幣保證金交易契約，其等經營方式為：由客戶填載匯創公司所提供之外幣保證金
    交易合約書、交易及保證金規則、電話委託授權書、委任授權書、及投資風險說
    明書，其等再指示客戶將最低保證金美金二萬元匯入匯創公司在香港匯豐銀行之
    帳戶內，經確認後，客戶可自行或委託福偉行之業務人員（即ＡＥ人員）通知匯
    創公司，由匯創公司下單至國際金融市場，操作買賣指定之外幣，外幣種類有美
    元、日幣、英鎊、澳幣、德國馬克、瑞士法朗、加幣及現貨黃金（即倫敦金）等
    ，此種交易不須實際交割，一般都在當日或到期前以反方向交易軋平而僅結算買
    賣差價，如價差超過保證金之一定成數時，匯創公司有權要求客戶在價差範圍內
    補足不足之保證金，如客戶不立即補足保證金，即將該筆外幣在國際外匯市場賣
    出，每次交易完成後，匯創公司將交易明細表寄發給客戶及福偉行供備查，每交
    易一口，匯創公司可向客戶抽取手續費八十美元，再朋分其中百分之三十予福偉
    行作為佣金。三人並提供各種外幣之即時匯價及諮詢、分析行情等資訊供客戶參
    考，及代客戶匯款入上開銀行，而經營外幣保證金交易之顧問、及其他相關服務
    事業。因認被告丙○○、甲○○、丁○○均犯有期貨交易法第一百十二條第五款
    之未經許可擅自經營期貨服務事業罪嫌。
二、按犯罪事實應依證據認定之，無證據不得認定犯罪事實；又不能證明被告犯罪者
    ，應諭知無罪之判決，刑事訴訟法第一百五十四條第二項、第三百零一條第一項
    分別定有明文。次按認定不利於被告之事實，須依積極證據，苟積極證據不足為
    不利於被告事實之認定時，即應為有利於被告之認定，更不必有何有利之證據，
    此有最高法院三十年上字第八一六號判例意旨可憑；且認定犯罪事實所憑之證據
    ，雖不以直接證據為限，間接證據亦包括在內，然而無論直接或間接證據，其為
    訴訟上之證明，須於通常一般人均不致有所懷疑，而得確信為真實之程度者，始
    得據為有罪之認定，此亦經最高法院七十六年台上字第四九八六號判例意旨闡釋
    甚明。
三、公訴意旨認為被告均涉嫌違反前述期貨交易法之規定，無非係以告訴人乙○○之
    指訴、告訴人所提出由被告丙○○、丁○○立具之切結書、外匯收支或交易申報
    單、賣匯水單、匯出匯款證明書、金融資訊服務記錄單、匯創公司交易明細表、
    被告丙○○所提出之福訊社金融快訊等資料及臺灣高等法院臺中分院八十八年度
    上訴字第一四二六號李國憲等違反期貨交易法乙案之判決書等各一件為憑。然被
    告經本院訊問後，均堅決否認違反前述期貨交易法之罪嫌；被告丙○○辯稱：她
    確曾在福偉行任職，擔任業務專員，向告訴人及其他客戶引介國內外投資及國際
    商情諮詢之提供，但福偉行僅扮演仲介之角色，引介告訴人與匯創公司簽約而已
    ，餘由告訴人自行匯款給匯創公司並直接與匯創公司進行交易，她及福偉行並未
    代告訴人匯款，亦無受託向匯創公司下單交易，且因福偉行也有合法之營利事業
    登記，致她毫無任何違法之認識；被告甲○○、丁○○則均辯稱：其等認定福偉
    行有合法之營利事業登記，又確實經營所登記之營業項目，且均聽從負責人之指
    示行事，而非經營、管理之人，應不構成未經許可擅自經營期貨服務事業之罪嫌
    ；況其等引介客戶與匯創公司進行之外匯保證金交易，屬「現貨」交易，並非期
    貨等語。經查：
    (一)按從事期貨顧問事業與期貨經理事業，本非一人所能獨立完成，均以公司行號
      為之，期貨交易法第一百十二條第五款所處罰之對象，固係未經許可擅自經營
      各項期貨服務事業之人，但所謂「經營」當指就該事業之經管、營運具有決策
      權力之人，否則，如謂係全體所有參與該事實，不問上、下及有無經管、營運
      決策權，咸認為共犯結構，施以刑罰，當非立法本旨，亦與人民對於法律之感
      情及認知有所違背（同旨參見臺灣高法院九十二年度上訴字第六０八號刑事判
      決意旨）。而福偉行實乃案外人李國憲所經營之獨資商號，此有台中巿政府營
      利事業登記證影本一份附卷可參（見本院卷第一宗第六三頁），前開公訴意旨
      並已敘明被告丙○○、甲○○、丁○○乃李國憲所僱用之職員，再參見臺灣高
      等法院臺中分院八十八年上訴字第一四二六號刑事判決（見第一四二一五號偵
      查卷第四五－四九頁）亦載明李國憲擔任福偉行之負責人，另還僱用案外人孫
      亞力、張靜蘭分任總經理、副總經理等情節；則在福偉行中執有經管、營運決
      策權者，理應為負責人或更高階之經理人，初非僅在福偉行中擔任職員者。故
      被告等不屬於期貨交易法第一百十二條第五款所稱「經營」之人，已不該當上
      開規定之構成要件。
    (二)再承前項說明，案外人李國憲縱有獨資設立福偉行從事期貨顧問事業或期貨經
      理事業，亦僅其中就該事業之經管、營運具有決策權力之人方屬期貨交易法第
      一百十二條第五款所欲規範之主體；並非舉凡在福偉行中任職者均必然構成共
      犯關係。在上述前提下，公訴意旨稱被告與李國憲之間具有共犯關係，即應超
      越被告在福偉行中擔任職員此項事實，提出更為積極、適合之證據嚴格證明被
      告與李國憲之間確實存在違反期貨交易法第一百十二條第五款規定之共同犯意
      聯絡。然觀前述由被告丙○○、丁○○所立具之證明書、外匯收支或交易申報
      單、賣匯水單、匯出匯款證明書、金融資訊服務記錄單、匯創公司交易明細表
      、福訊社金融快訊等證據方法固足證明被告因在福偉行中任職，而引介告訴人
      結匯十萬元美金，匯款至匯創公司在香港匯豐商業銀行開設之帳戶內，匯創公
      司並有代告訴人操作外幣買賣交易，及福偉行確有提供客戶國際商情資料等事
      實；但除被告確有在福偉行中擔任職員之基本事實外，卻難從中窺見被告與李
      國憲之間關於違反期貨交易法第一百十二條第五款之規定乙事，存有何等情節
      之共同犯意聯絡，也就不足論斷被告三人與李國憲構成共犯關係。
    (三)況期貨交易法第三條第一項第四款規定：「本法所稱期貨交易，指依國內外期
      貨交易所或其他期貨市場之規則或實務，從事衍生自商品、貨幣、有價證券、
      利率、指數或其他利益之下列契約之交易：四、槓桿保證金契約：指當事人約
      定，一方支付價金一定成數之款項或取得他方授與之一定信用額度，雙方於未
      來特定期間內，依約定方式結算差價或交付約定物之契約。」，簡言之，若無
      約定於「未來特定期間」依約定方式結算差價或交付約定物者，即非期貨交易
      。本件告訴人所提出之「金融資訊服務紀錄」影本一紙（見第一四二一五號偵
      查卷第十二頁），據被告甲○○供述此乃告訴人前去福偉行以電話與匯創公司
      完成交易後，由他代筆之紀錄，其中之記載，一個單位為美金十萬元，十口即
      為一百萬美元，告訴人僅須匯款十萬美元至匯創公司，即可操作十口等語（見
      本院卷第二宗第三八－四一頁），因而可以認定此屬「外幣保證金交易」。惟
      告訴人與匯創公司所訂立之「信託投資合約書」（見本院卷第一宗第六七－七
      四頁），在合約書之首起說明及第二條約款均有明文：匯創公司乃代告訴人在
      國際巿場買賣「現貨」金融商品（見本院卷第一宗第七一頁），第九條更明訂
      ：「客戶有權要求匯創之投資交易作現貨交收，‧‧‧」；被告復提出由匯創
      公司所出具而經台北經濟文化中心認證之證明書一件（見本院卷第一宗第八七
      頁），匯創公司在上開證明書中記載：「本公司（指匯創公司）依據信託投資
      合約書，自一九九九年十二月二十七日至二０００年一月六日止，受託為乙○○先生在國際金融巿場下單買現貨（SPOT）金融商品，共計交易次‧‧‧」
      等文；則雙方既無約定於「未來特定期間」依約定方式結算差價或交付約定物
      ，即非期貨交易，當無須依期貨交易法第八十二條之規定，經主管機關之許可
      並發給許可證照後，始得營業。從而，即無可援引期貨交易法第一百十二條第
      五款之規定對被告論罪科刑。
四、綜合上述，本件經調查前開各項證據後，既不能確切證明被告三人涉有違反期貨
    交易法第一百十二條第五款所定未經許可擅自經營期貨服務事業之罪嫌，即應基
    於罪疑唯輕，予被告均無罪之判決。
據上論斷，應依刑事訴訟法第三百零一條第一項，判決如主文。
中      華      民      國      九十三      年      三      月  二十三  日
                                        審判長法  官  吳進發
                          法  官  唐敏寶
                                              法  官  莊深淵
右正本證明與原本無異。
如不服本判決，應於送達後十日內向本院提出上訴狀（須附繕本），上訴於台灣高等
法院台中分院。
                                              書記官
中      華      民      國      九十三      年      三      月  二十三  日
